臺灣高雄地方法院民事判決　　　　　　　 100年度訴字第58號
原　　　告　謝慶聰
訴訟代理人　黃順天律師
複代理人　　何曜男律師
被　　　告　陳子明
訴訟代理人　施吉安律師
上列當事人間請求分割共有物事件，本院於民國100 年3 月29日
言詞辯論終結，判決如下：
    主  文
兩造共有坐落於高雄市大樹區○○○段一三一地號土地（面積九
五一平方公尺）准予分割。其分割方法為如附圖方案甲所示Ｘ部
分（面積六三四平方公尺）歸原告所有；Ｙ部分（面積有三一七
平方公尺）分歸被告所有。
訴訟費用由被告負擔三分之一，餘由原告負擔。
    事實及理由
一、原告主張：坐落高雄市大樹區○○○段131 地號，地目旱、
    使用分區為一般農業區、使用類別為農牧用地、面積951 平
    方公尺之土地（下稱系爭土地）為兩造所共有，原告應有部
    分為3 分之2 ，被告應有部分為3 分之1 。又系爭土地並無
    不分割之協議，且依其物之使用目的亦無不能分割之情形。
    系爭土地雖屬都市計畫劃定之農業區，依農業發展條例第3
    條第11款之規定視為耕地，有分割後每人之面積未達農業發
    展條例第16條規定之0.25公頃不得分割之情形，惟兩造就系
    爭土地早於民國89年1 月4 日農業發展條例修正前即已共有
    ，故有該條第4 款但書之適用，仍得分割為單獨所有，而無
    不能分割之情事。又被告父親於生前同意原告父親在系爭土
    地如附圖方案甲所示X 部分土地興建建物居住，被告在附圖
    方案甲所示Y 部分土地亦有建物，是兩造就系爭土地有上開
    分管之情形存在。惟經原告就系爭土地請求被告依分管現況
    即附圖方案甲為分割，俾使系爭土地上建物俱可保存，顯有
    利於兩造，仍無法與被告達成協議。為此，爰依民法第823
    條、第824 條之規定提起本件訴訟，請求依附圖方案甲為分
    割。並聲明：兩造共有之系爭土地准予分割，其分割方法如
    附圖方案甲所示X 部分面積634 平方公尺分歸原告取得，Y
    部分面積317 平方公尺分歸被告取得。
二、被告則稱：被告同意分割，惟若依原告所提附圖方案甲之分
    割方案，被告分得之Y 部分土地，雖有F 所示泥土路（行經
    高雄市大樹區○○○段137 之4 地號、同段137 之5 地號土
    地）、G 所示柏油路（行經高雄市大樹區○○○段137 之5
    地號、同段137 之6 地號土地）與外界道路相通，但均環繞
    在同段137 之4 地號、137 之5 地號土地，再至同段137 地
    號土地，不僅須通過他人之土地（或為被告與人共有，或屬
    無關係之他人土地），且屬位於陡坡小丘之「泥土山路」，
    並非供眾人行走之「既成道路」，如被告取得附圖方案甲所
    示Y 部分土地，不能與外界聯絡，只能通行穿越私有地，不
    啻法院隱然同意並鼓勵被告及其兄弟可公然侵犯他人之不動
    產! 被告自難同意依附圖方案甲為分割。雖被告所提出附圖
    方案丙之方割方法會使標示E 所示被告祖厝有部分位於原告
    分得之X 部分土地上，惟該祖厝為被告與另2 名同胞兄弟及
    堂兄姊妹多人共有逾50餘年，現由被告及2 名同胞兄弟占有
    其中一間使用，是被告將來分得之祖厝僅為其中一小部分，
    微不足道，如依附圖方案甲分割，將使被告僅因對祖厝有甚
    小利益存在而分得毫無經濟價值之基地，顯失公平；而被告
    使用祖厝部分可與同胞兄弟及堂兄弟姊妹私下協調交換，較
    無困難；另附圖方案丙標示B 、D 部分鐵架涼棚並非房屋，
    拆除或補償他人（如屬必要），尚無困難，附圖方案丙標示
    A 部分建物，鑑於其為年代久遠之高樓，被告可以忍受；更
    重要者，乃因以附圖方案丙為分割，將來被告將B 、D 所示
    鐵架涼棚拆除後，可藉由B 打通之小路出入，不必遠繞或爬
    上經過他人土地，並可避免土石流中斷阻塞出入通路之危險
    及風險，要屬對兩造損害最小，彼此又可發揮土地利用經濟
    價值之道。準此，被告不同意原告所提附圖方案甲之分割方
    法，應依被告所提附圖方案丙分割系爭土地為宜。並聲明：
    原告之訴駁回。
三、本件兩造不爭執事項及爭點：
(一)、不爭執事項：
 1、系爭土地之地目為旱，使用分區為一般農業區，使用類別為
    農牧用地，面積951 平方公尺，屬兩造所共有，原告應有部
    分為3 分之2 ，被告應有部分為3 分之1 。
 2、兩造間就系爭土地並無不能分割之協議，依使用目的亦無不
    能分割之情形。
 3、系爭土地上如附圖方案甲、丙標示A （鋼筋混凝土屋，門牌
    號碼為高雄市○○區○○村○○路93號，為未保存登記建物
    ）、B （鐵架涼棚）、C （磚瓦屋，為未保存登記建物）等
    地上物為原告所有，供原告居住使用，標示E 之建物（磚瓦
    屋，門牌號碼為高雄市○○區○○村○○路92號，為未保存
    登記建物）為被告祖厝，由被告及其兄弟居住。
四、本院之判斷：
(一)、原告請求裁判分割是否有據？
 1、按「各共有人，除法令另有規定外，得隨時請求分割共有物
    。但因物之使用目的不能分割或契約訂有不分割之期限者，
    不在此限。」、「共有物之分割，依共有人協議之方法行之
    。分割之方法不能協議決定，或於協議決定後因消滅時效完
    成經共有人拒絕履行者，法院得因任何共有人之請求，命為
    下列之分配：一、以原物分配於各共有人。但各共有人均受
    原物之分配顯有困難者，得將原物分配於部分共有人。二、
    原物分配顯有困難時，得變賣共有物，以價金分配於各共有
    人；或以原物之一部分分配於各共有人，他部分變賣，以價
    金分配於各共有人。」民法第823 條第1 項、第824 條第1
    項、第2 項分別定有明文。次按，農業發展條例第16條規定
    ：「每宗耕地分割後每人所有面積未達0.25公頃者，不得分
    割。但有下列情形之一者，不在此限：…四、本條例中華民
    國89年1 月4 日修正施行前之共有耕地，得分割為單獨所有
    。」。
 2、經查，原告主張系爭土地為兩造共有，原告應有部分為3 分
    之2 ，被告應有部分為3 分之1 ，兩造間就系爭土地並無不
    能分割之協議，依使用目的亦無不能分割之情形，惟兩造就
    如何分割系爭土地意見不合，致無法就系爭土地協議決定分
    割方法等情，業據原告提出系爭土地之地籍圖謄本、土地登
    記謄本、異動索引資料、房屋稅籍證明書、99年度房屋稅課
    稅明細表為憑（見99年度司鳳調字第71號卷第8 頁至第9 頁
    、本院卷第13頁至第16頁），且為兩造所不爭執，堪信為真
    。又系爭土地為農業發展條例89年1 月4 日修正施行前之共
    有耕地，得分割為單獨所有，惟土地分割後之筆數不得超過
    修正前之共有人數，業經本院依職權函調高雄市鳳山區地政
    事務所在案，亦有該所99年8 月31日鳳地政一字第
    0990009368 號 函附卷可稽（見本院卷第12頁至第18頁）。
    是以，揆諸上揭法律規定，原告請求本院裁判分割系爭土地
    ，自屬有據。
(二)、系爭土地以何種方案分割為宜？
 1、按裁判分割共有物，應斟酌當事人之聲明、共有物之性質、
    經濟效用及全體共有人之利益等公平決定之。亦即，法院裁
    判分割共有物，須斟酌各共有人之意願、利害關係及其分得
    部分所得利用之價值等情形，為適當公平之分配，以免有害
    社會經濟。又分割共有物固不受分管契約之拘束，惟儘量依
    各共有人使用現狀定分割方法，以維持現狀，減少共有人所
    受損害，當不失為裁判分割斟酌之一種原則。最高法院院85
    年台上字第338 號、88年台上字第2199號、82年度台上字第
    1990號著有判決意旨可資參照。
 2、經查，系爭土地上如附圖方案甲、丙標示A （鋼筋混凝土屋
    ，門牌號碼為高雄市○○區○○村○○路93號，為未保存登
    記建物，下稱A 建物）、B （鐵架涼棚）、C （磚瓦屋，為
    未保存登記建物，下稱B 建物）等地上物為原告所有，供原
    告居住使用，標示E 之建物（磚瓦屋，門牌號碼為高雄市○
    ○區○○村○○路92號，為未保存登記建物，下稱E 建物）
    為被告祖厝，由被告及其兄弟居住，業經本院到場勘驗屬實
    ，有本院勘驗筆在卷可參（見本院卷第65頁），並有現場照
    片在卷可稽（見本院卷第66頁至第頁），且為兩造所不爭執
    之事實。次查，被告陳稱E 建物為其父親於45年左右搭建，
    原告則陳C 建物為其祖父於42年間搭建，A 建物為其父親於
    66年間搭建等語（見本院卷第49頁），可知A 、C 、E 等建
    物係先後搭建完成；而E 建物除坐落系爭土地外，尚有部分
    範圍占用系爭土地之鄰地即高雄市大樹區○○○段133 地號
    （下稱同段133 地號土地）、137 之4 地號土地（下稱同段
    137 之4 地號土地），同段137 之4 地號土地為被告與他人
    共有，應有部分3 分之1 ，有該土地登記謄本在卷可稽（見
    本院卷第54頁），同段133 地號土地則據原告表示為其兄弟
    姐妹及另一位堂弟所共有，被告當庭並未予以爭執（見本院
    卷第49頁），可堪採信，則以E 建物部分範圍占用現為原告
    所共有之同段133 地號土地上，自45年搭建完成以來保存迄
    今，而無人主張拆除觀之；參以原告所有之A 、B 、C 等地
    上物均位於系爭土地前方（即附圖方案甲所示X 部分土地）
    ，被告所共有之E 建物則坐落在系爭土地之後方（即附圖方
    案甲所示Y 部分土地），並無原告所有之地上物坐落在系爭
    土地後方之情形；據上等情交互析參析，足認原告主張兩造
    父親早已就系爭土地約定分管，由原告父親使用系爭土地前
    方部分，被告父親使用系爭土地後方部分，並非無憑，自堪
    信為真。
 3、兩造父親既曾就系爭土地為分管約定，由原告父親使用系爭
    土地前方部分，被告父親使用系爭土地後方部分，則原告請
    求依照兩造使用現況為分割，即附圖方案甲所示分割方案，
    不僅可使兩造各自擁有之地上物得以繼續保存，而無占用對
    造人分得土地致事後可能遭拆除之不利益，可使各地上物物
    盡其用。反觀，若採被告所提附圖方案丙為分割，A 建物、
    B 鐵架涼棚、E 建物均有部分範圍落入對造分得之土地，非
    予排除顯難完整利用分得之土地，自然有礙兩造各自分得土
    地之經濟效益。
 4、又如採被告提出之附圖方案丙分割結果，將使原告分得之X
    部分土地與其所共有之同段133 地號土地區隔開來，斷絕原
    告合併利用系爭土地及同段133 地號土地之可能性，而被告
    因此分得之Y 部分土地，雖可作為被告通往系爭土地前方道
    路之用，然此狹長土地相鄰之兩旁土地均非屬被告所有，則
    該狹長土地面積雖達317 平方公尺，礙於地形限制，尚難在
    其上搭建一般房屋而不占用鄰地，堪認附圖方案丙之分割方
    法並無法使兩造分得土地發揮最大經濟效用。
 5、另被告自承E 建物對外通行之主要通路為經由鄰地即同段13
    3 地號土地上之一小巷道行至系爭土地前方道路等語（見本
    院卷第20頁），查該坐落同段133 地號土地上之小巷道係A
    建物及其左側建物相隔保留之巷道，業經本院履勘現場查明
    （見本院卷第65頁），並有現場照片在卷可參（見本院卷第
    25頁、第68頁、第70頁），由此可知被告居住在E 建物並未
    利用系爭土地前方部分對外聯絡，長久以來並無交通不便，
    原告亦當庭陳稱被告藉由其共有之133 地號土地上小巷道通
    行已經有幾十年了等語（見本院卷第27頁），表示容認被告
    通行其共有土地之情，據此以觀，如採原告所提出之附圖方
    案甲為分割，雖被告所分得Y 部分係在系爭土地後方範圍，
    並無礙於被告繼續利用同段133 地號土地上之小巷道對外通
    行，應屬無疑。
 6、再查，被告所有之E 建物除可藉由同段133 地號土地上之小
    巷道對外聯絡外，E 建物右後方尚有如附圖方案甲、丙標示
    F 之泥土路（下稱F 泥土地）可通往附圖方案甲、丙標示G
    之柏油路對外聯絡（下稱G 柏油路），此業經本院現場履勘
    查明屬實（見本院卷第65頁），並囑託地政機關測量繪圖在
    案（參見高雄市政府地政局鳳山地政事務所100 年2 月18日
    複丈成果圖，見本院卷第80頁），復有卷附現場照片可參（
    見本院卷第66頁至第70頁）。因F 泥土路坐落在被告共有之
    同段137 之4 、137 之5 地號土地上（被告之應有部分均為
    3 分之1 ），此有上開土地登記謄本在卷可參（見本院卷第
    54 頁 至第55頁），而G 柏油路業經同段137 地號土地上建
    物申請建築時指定為現有巷道，該巷道名為龍目路等情，亦
    有高雄市政府工務局100 年5 月9 日高市工務建字第100002
    5980號函在卷可憑（見本院卷第133 頁），且依原告提出之
    系爭土地空照圖（見本院卷第24頁），可知G 柏油路所在之
    龍目路確有通往其他道路（包含系爭土地前方道路），並非
    僅屬137 地號土地上建物利用範圍內之私人道路，準此觀之
    ，如採用附圖方案甲為分割，被告就分得之Y 部分土地亦可
    經由其共有土地上之F 泥土路通往G 柏油路對外聯絡，縱將
    來同段133 地號土地上之小巷道不復存在，亦不致使Y 部分
    土地成為袋地。至於被告辯稱F 泥土路為位於陡坡小丘之「
    泥土山路」，且有土石流中斷阻塞出入通路之危險等語，依
    本院履勘現場結果及拍攝照片顯示，F 泥土路僅屬緩坡上行
    而與G 柏油路相接之土堆，且與G 柏油路之高低落差非鉅，
    ，難認有將因土石流中斷出入通路之危險，被告此部分所辯
    ，僅屬推測之詞，尚難採認；又F 泥土路既位於被告共有之
    土地，被告尚非不得與共有人協議整治F 泥土路使其更適於
    行走，愈便於E 建物通往G 柏油路對外聯絡。是以，如採附
    圖方案甲為分割，被告所分得之Y 部分土地既然前方、右後
    方均有通路可對外聯絡，反觀原告分得之X 部分土地僅得以
    前方道路對外通行，尚難認兩者經濟價值有明顯差異，被告
    辯稱採此方案其所分得之Y 部分土地為毫無經濟價值之基地
    ，顯不可採。
 7、基上所述，原告主張附圖方案甲之分割方法，已慮及系爭土
    地使用現狀及兩造必要之聯外道路，且分割後之地形較利於
    發揮土地經濟效用，兩造各自分得之土地亦無顯著之經濟價
    值差異，是本院認附圖方案甲之分割方法較符兩造利益及社
    會經濟，應屬適當。
五、綜上所述，本院審酌系爭土地之使用現況、位置、道路聯絡
    情形及全體共有人之分割利益等情，認系爭土地以原告所提
    附圖方案甲所示之方法分割為可採，爰判決如主文第一項所
    示。
六、末按分割共有物本質上並無訟爭性，由本院斟酌何種分割方
    案較能增進共有物之經濟效益，並兼顧兩造之利益，以決定
    適當之分割方法，故兩造本可互換地位，由任一共有人起訴
    請求分割，均無不可，實質上並無所謂何造勝訴敗訴之問題
    ，故本件訴訟費用應由兩造按其原應有部分比例分擔，始屬
    公允。
七、本件為判決基礎之事實及法律關係已臻明確，兩造其餘攻擊
    防禦方法及所提之證據，經審酌與本院前揭判斷不生影響，
    爰不一一論述，併此敘明。
八、據上論結，原告之訴為有理由，依民事訴訟法第80條之1，
    判決如主文。
中    華    民    國   100    年    6     月     9    日
                  民事第六庭  法  官  林書慧
以上正本係照原本作成。
如對本判決上訴，須於判決送達後20日內向本院提出上訴狀。如
委任律師提起上訴者，應一併繳納上訴審裁判費。
中    華    民    國  100     年    6     月     9     日
                              書記官  史華齡